【裁判字號】    98,審易,3621
【裁判日期】    990201
【裁判案由】    重利
【裁判全文】
臺灣高雄地方法院刑事判決            98年度審易字第3621號
公  訴  人  臺灣高雄地方法院檢察署檢察官
被      告  子○○
            癸○○
上列被告因重利等案件，經檢察官提起公訴（98年度偵字第1673
2 號），被告於準備程序中就被訴事實為有罪之陳述，經本院告
知簡式審判程序之旨，並聽取被告與公訴人之意見後，本院裁定
進行簡式審判程序，判決如下：
    主  文
子○○共同犯重利罪，共玖罪，各處如附表所示之刑，如易科罰
金，均以新臺幣壹仟元折算壹日。應執行有期徒刑肆月，拘役壹
佰壹拾伍日，如易科罰金，均以新臺幣壹仟元折算壹日。
癸○○共同犯重利罪，共玖罪，各處如附表所示之刑，如易科罰
金，均以新臺幣壹仟元折算壹日。應執行有期徒刑月，拘役壹
佰日，如易科罰金，均以新臺幣壹仟元折算壹日。
    事  實
一、子○○及癸○○明知如附表所示壬○○等9 人俱因經濟狀況
    窘困且需款孔急，竟共同基於貸予他人金錢而藉以取得與原
    本顯不相當利息之重利犯意聯絡，乘渠等需款急迫之際，由
    子○○先後於附表所示時間，分別借貸如附表所示款項予壬○○等人，並由癸○○前往借款人處，依該附表所示計算方
    式收取與原本顯不相當之重利，癸○○並向子○○收取新臺
    幣（下同）1 萬5 千元作為報酬。嗣於民國98年5 月4 日，
    經警持搜索票前往高雄縣鳳山市○○路48號及子○○位於高
    雄縣鳳山市○○街126 號7 樓住處執行搜索，始知悉上情。
二、案經高雄市政府警察局移送臺灣高雄地方法院檢察署檢察官
    偵查起訴。
    理  由
一、本件被告子○○、癸○○所犯係法定刑為死刑、無期徒刑、
    最輕本刑為3 年以上有期徒刑以外之罪，於準備程序進行中
    被告就被訴事實為有罪陳述，由法官告知簡式審判程序要旨
    並聽取其與公訴人之意見，經被告同意適用簡式審判程序後
    ，本院亦認無不得或不宜改依簡式審判程序進行之處，爰依
    刑事訴訟法第273 條之1 第1 項、第284 條之1 規定裁定進
    行簡式審判程序，合先敘明。
二、前揭事實，業經證人壬○○、乙○○、丁○○、己○○、庚○○、戊○○、丙○○、丑○○及甲○○於警詢中指述綦詳
    ，並有卷附乙○○、己○○、丑○○、丙○○、丁○○等人
    簽立之本票及個人證件影本在卷可稽，復據被告於本院審理
    中坦認上情不諱，足徵其自白確與事實相符，堪予採信。按
    刑法重利罪成立之要件為乘人急迫、輕率或無經驗，貸以金
    錢或其他物品，而取得與原本顯不相當之重利，即係指明知
    他人出於急迫、輕率或無經驗，而利用機會故為貸與，至於
    利息部分，就原本利率、時期核算及參酌當地之經濟狀況，
    較之一般債務之利息，顯有特殊之超額者而言。準此以觀，
    被告子○○既明知壬○○等人均因經濟狀況不佳而需款急迫
    之情事，猶貸予金錢，並由癸○○收取如附表所載利息，且
    依附表所示被告2 人所收取之利息計息標準較諸一般銀行信
    用借款或民間借貸利率實已過鉅，確屬與原本顯不相當之重
    利，揆諸前揭說明，被告2 人所為業已該當刑法重利罪之構
    成要件甚明。職是，本件事證明確，被告犯行洵堪認定，應
    依法論科。
三、核被告子○○、癸○○就附表所載各次貸放款項行為，均係
    犯刑法第344 條重利罪。被告2 人就上開重利犯行，具有犯
    意聯絡與行為分擔，均應論以共同正犯。被告2 人先後9 次
    犯行彼此間犯意各別、行為互殊，應予分論併罰。爰審酌被
    告2 人不思以勞力賺取生活所需，反任意貸款而收取重利，
    破壞社會正常交易秩序，且此舉極易迫使借款人因不堪債務
    壓迫鋌而走險，衍生社會問題，足以危害社會秩序，是其所
    為自應接受相當程度之刑事非難；惟念及2 人犯罪後均尚知
    坦承全部犯行、態度良好，被告2 人均僅有賭博前科，亦有
    其本院院內索引卡紀錄表報表、臺灣高等法院被告前案紀錄
    表各1 份在卷可按（均未構成累犯），平日素行尚非不良，
    並考量本件係由被告子○○負責貸放、被告癸○○前往收取
    利息等參與情節，且被告2 人收取利息時，至多口氣不佳，
    尚無施以強暴、脅迫討債等情形，亦有附表所示各借款人於
    警詢中之陳述可徵，足見其等所為之手段尚屬平和，且各次
    貸予金額均未逾3 萬元，及綜合被告子○○係高中畢業、無
    業、家境勉持；被告癸○○係高職畢業、無業、家境小康（
    見警卷被告2 人之教育程度欄、職業欄及家庭經濟狀況欄之
    記載），暨參酌附表所示各次貸予之借款金額、利率等犯罪
    情節之一切情狀，分別量處如主文所示之刑及諭知易科罰金
    折算標準，並合併定其應執行之刑及諭知易科罰金折算標準
    ，以資懲儆。末查，被告子○○以其係小額借款，利得微薄
    ，且大部分借款人均未償還本金，並另有負債，具狀請求為
    緩刑之諭知等語。惟本院已審酌本件貸放規模、獲利情形等
    相關情節，從輕量刑；而被告子○○為獲取不當利益，無視
    於國家法令而對他人收取重利，對於可能衍生之社會問題毫
    不關心，顯見其法治觀念極為欠缺，復所貸與之人數高達9
    人，且收取之利率高達365%等情，本院認尚不宜為緩刑之諭
    知。另扣案之借款人身分證影本5 張、健保卡影本1 張及借
    款人簽發之本票6 張，因均僅供作清償借款本息擔保之用，
    如借款人嗣後清償借款本息，被告仍須將該等物品分別返還
    於各該借款人，自難認係被告犯罪所得之物屬其所有，爰均
    不另為沒收之諭知，均併此敘明。
據上論斷，應依刑事訴訟法第273 條之1 第1 項、第284 條之1
、第299 條第1 項前段，刑法第28條、第344 條、第41條第1 項
前段、第51條第5 款、第6 款，刑法施行法第1 條之1 ，判決如
主文。
本案經檢察官辛○○到庭執行職務。
中    華    民    國    99    年    2     月    1     日
                  刑事第十庭  法  官    呂明燕
以上正本證明與原本無異。
如不服本判決應於收受本判決後10日內向本院提出上訴書狀，並
應敘述具體理由，如未敘述上訴理由者，應於上訴期間屆滿後20
日內補提理由書狀於本院（均須按他造當事人之人數附繕本）「
切勿逕送上級法院」。
中    華    民    國    99    年    2     月    1     日
                              書記官    張琇晴
附錄本判決論罪科刑之法條：
中華民國刑法第344條（重利罪）
乘他人急迫、輕率或無經驗貸以金錢或其他物品，而取得與原本
顯不相當之重利者，處1 年以下有期徒刑、拘役或科或併科1 千
元以下罰金。
附表：
（利率計算式：利息÷本金÷天數×365 ×100%＝年利率）
┌──┬────┬─────┬────┬───────┬──┬─────┐
│編號│借款人  │借貸金額  │借款日期│利息計算方式  │利率│ 宣 告 刑 │
├──┼────┼─────┼────┼───────┼──┼─────┤
│1   │壬○○  │3 萬元    │97年11月│每10天為1 期，│年息│子○○處有│
│    │        │          │至98年1 │每期利息3 千元│365%│期徒刑月│
│    │        │          │月間之某│，預扣第一期利│    │；癸○○處│
│    │        │          │日      │息3 千元，實拿│    │有期徒刑貳│
│    │        │          │        │2萬7千元。    │    │月。      │
├──┼────┼─────┼────┼───────┼──┼─────┤
│2   │乙○○  │1萬元     │97年12月│每10天為1 期，│年息│子○○處拘│
│    │        │          │5日     │每期利息1 千元│365%│役伍拾日；│
│    │        │          │        │，預扣第一期利│    │癸○○處拘│
│    │        │          │        │息1 千元，實拿│    │役肆拾伍日│
│    │        │          │        │9千元。       │    │。        │
├──┼────┼─────┼────┼───────┼──┼─────┤
│3   │丁○○  │1萬元     │97年11月│每10天為1 期，│年息│子○○處拘│
│    │        │          │18日    │每期利息1 千元│365%│役伍拾日；│
│    │        │          │        │，預扣第一期利│    │癸○○處拘│
│    │        │          │        │息1 千元，實拿│    │役肆拾伍日│
│    │        │          │        │9千元。       │    │。        │
├──┼────┼─────┼────┼───────┼──┼─────┤
│4   │己○○  │1萬5千元  │97年12月│每10天為1 期，│年息│子○○處拘│
│    │        │          │20日    │每期利息1 千5 │365%│役伍拾玖日│
│    │        │          │        │佰元，預扣第一│    │；癸○○處│
│    │        │          │        │期利息1 千5 佰│    │拘役伍拾日│
│    │        │          │        │元，實拿 13500│    │。        │
│    │        │          │        │元。          │    │          │
├──┼────┼─────┼────┼───────┼──┼─────┤
│5   │庚○○  │1萬元     │97年11月│每10天為1 期，│年息│子○○處拘│
│    │        │          │至98年1 │每期利息1 千元│365%│役伍拾日；│
│    │        │          │月間某日│，預扣第一期利│    │癸○○處拘│
│    │        │          │        │息1 千元，實拿│    │役肆拾伍日│
│    │        │          │        │9千元。       │    │。        │
├──┼────┼─────┼────┼───────┼──┼─────┤
│6   │戊○○  │3萬元     │97年11月│每10天為1 期，│年息│子○○處有│
│    │        │          │至98年1 │每期利息3 千元│365%│期徒刑月│
│    │        │          │月間某日│，預扣第一期利│    │；癸○○處│
│    │        │          │        │息3 千元，實拿│    │有期徒刑貳│
│    │        │          │        │2萬7千元。    │    │月。      │
├──┼────┼─────┼────┼───────┼──┼─────┤
│7   │丙○○  │1萬元     │98年1月 │每10天為1 期，│年息│子○○處拘│
│    │        │          │10日    │每期利息1 千元│365%│役伍拾日；│
│    │        │          │        │，預扣第一期利│    │癸○○處拘│
│    │        │          │        │息1 千元，實拿│    │役肆拾伍日│
│    │        │          │        │9千元。       │    │。        │
├──┼────┼─────┼────┼───────┼──┼─────┤
│8   │丑○○  │1萬元     │97年12月│每10天為1 期，│年息│子○○處拘│
│    │        │          │30日    │每期利息1 千元│365%│役伍拾日；│
│    │        │          │        │，預扣第一期利│    │癸○○處拘│
│    │        │          │        │息1 千元，實拿│    │役肆拾伍日│
│    │        │          │        │9千元。       │    │。        │
├──┼────┼─────┼────┼───────┼──┼─────┤
│9   │甲○○  │3萬元     │97年11月│預扣第一期、  │    │子○○處拘│
│    │        │          │至98年1 │第二期利息共6 │年息│役伍拾玖日│
│    │        │          │月間某日│千元，實拿2萬 │243%│；癸○○處│
│    │        │          │        │4 千元，每日償│    │拘役伍拾日│
│    │        │          │        │還1 千元，30日│    │。        │
│    │        │          │        │共還3 萬元。  │    │          │
└──┴────┴─────┴────┴───────┴──┴─────┘


司法院資訊處製作；財團法人民間司法改革基金會備份。
